---
title: "Laboratorio · Gestione delle sequenze e analisi della qualità"
subtitle: "Statistical Models for Genetics · 2 ore"
author: "Modulo integrativo · companion del .pptx Lezione NGS"
output:
  html_document:
    toc: true
    toc_float: true
    toc_depth: 3
    number_sections: true
    theme: flatly
    highlight: tango
    code_folding: show
    df_print: paged
date: "`r Sys.Date()`"
---

```{r setup, include = FALSE}
knitr::opts_chunk$set(
  echo = TRUE, message = FALSE, warning = FALSE,
  fig.width = 7, fig.height = 4, fig.align = "center",
  dev = "png"
)
options(digits = 4)
set.seed(42)   # riproducibilità: tutti gli studenti vedono gli stessi numeri
```

# Premessa · cosa faremo

In due ore lavoriamo sui dati come li ha visti il sequenziatore, non come arrivano nel VCF. L'obiettivo non è imparare i comandi: è capire **dove vive il rumore nel FASTQ** e **come si modella statisticamente**.

Il laboratorio è organizzato in quattro blocchi di 30 minuti:

| Blocco | Tema | Dati | Output statistico |
|:------:|:-----|:-----|:------------------|
| **A** | FASTQ in R: struttura e parsing | Simulati (controllo del ground truth) | Distribuzione empirica della qualità |
| **B** | Phred score: cos'è e quanto è calibrato | Simulati con errori iniettati | Test di calibrazione |
| **C** | Bias di copertura e GC | Simulati su mini-genoma | Test vs. Poisson |
| **D** | Lettura critica di MultiQC | `multiqc_report.html` del corso | Filtri di QC giustificati |

**Filo conduttore statistico:** il FASTQ non è il dato grezzo, è già una stima rumorosa. Ogni metrica di QC che calcoliamo è un test su un'ipotesi nulla che spesso non viene esplicitata. Oggi le esplicitiamo.

```{r packages}
# Pacchetti necessari. Se Biostrings non c'è, le sezioni che lo usano hanno fallback in R base.
suppressPackageStartupMessages({
  library(ggplot2)
  library(dplyr)
  library(tidyr)
})

has_biostrings <- requireNamespace("Biostrings",  quietly = TRUE)
has_shortread  <- requireNamespace("ShortRead",   quietly = TRUE)

if (!has_biostrings) {
  message("Biostrings non installato. Useremo solo R base.")
  message("Per installarlo: BiocManager::install('Biostrings')")
}
```

---

# Blocco A · FASTQ in R, distribuzione empirica della qualità (30 min)

## A.1 · Il formato, ricapitolato in tre righe

Un record FASTQ ha **sempre quattro righe**, sempre in quest'ordine:

```
@READ_ID                              ← header (inizia con @)
GATCAAATAGTAAATCCATTTGTTCAAC          ← sequenza
+                                     ← separatore
!''*((((***+))%%%++)(%%%%).1***-+*''  ← qualità (ASCII)
```

La riga 4 ha **esattamente la stessa lunghezza** della riga 2. Ogni carattere ASCII codifica un Phred score: `Q = ASCII − 33` (codifica Phred+33).

## A.2 · Generiamo un FASTQ da zero (per controllo)

Per il primo esercizio non scarichiamo nulla: generiamo un FASTQ simulato dove **sappiamo la verità**. È l'unico modo per testare se le nostre metriche fanno quello che pensiamo.

```{r simulate_fastq}
#' Simula un FASTQ Illumina-like con profilo di qualità realistico
#'
#' @param n_reads numero di read
#' @param read_len lunghezza di ogni read
#' @param q_profile vettore di lunghezza read_len con il Phred score MEDIO per posizione
#' @param q_sd deviazione standard del Q per posizione (rumore tra read)
simulate_fastq <- function(n_reads = 1000, read_len = 100,
                           q_profile = NULL, q_sd = 3) {
  if (is.null(q_profile)) {
    # Profilo a campana sbilenca caratteristico di Illumina:
    # parte da Q32, sale al picco ~Q38 attorno alla posizione 20-30, decresce a Q28 a fine read
    pos <- seq_len(read_len)
    q_profile <- 38 - 6 * dnorm(pos, mean = 5, sd = 8) / dnorm(5, 5, 8) -
                 (pos / read_len)^2 * 10
    q_profile <- pmax(2, pmin(40, q_profile))
  }

  # Genera Q sample-by-sample come rumore gaussiano attorno al profilo
  Q <- matrix(
    pmax(2, pmin(40, round(rnorm(n_reads * read_len,
                                  mean = rep(q_profile, each = n_reads),
                                  sd = q_sd)))),
    nrow = n_reads, ncol = read_len
  )

  # Genera sequenze A/C/G/T uniformi (per ora ignoriamo il bias di sequenza)
  bases <- matrix(sample(c("A", "C", "G", "T"), n_reads * read_len, replace = TRUE),
                  nrow = n_reads, ncol = read_len)

  list(
    seq = apply(bases, 1, paste0, collapse = ""),
    qual_matrix = Q,                                         # n_reads × read_len
    qual_ascii = apply(Q, 1, function(q) intToUtf8(q + 33L))  # codifica Phred+33
  )
}

sim <- simulate_fastq(n_reads = 5000, read_len = 100)
str(sim, max.level = 1, list.len = 3)
```

Diamo un'occhiata al primo record nel formato FASTQ vero:

```{r show_record}
cat("@SIM_READ_1", "\n",
    sim$seq[1], "\n",
    "+", "\n",
    sim$qual_ascii[1], "\n", sep = "")
```

**Domanda 1.** La quarta riga sembra una bestemmia da fumetto o sembra leggibile? Cosa state guardando?

> *Risposta attesa: i caratteri sono prevalentemente alfabetici maiuscoli (A-I) e simboli alti come `?`, `>`, `=`. Sono Q score nel range 28-40, cioè alta qualità. Se vedeste prevalentemente `!"#$%&`, sareste in zona Q < 10.*

## A.3 · Distribuzione di Q per posizione: il classico boxplot di FastQC

Questo è il primo plot che troverete in ogni report. Lo costruiamo a mano per capire cosa stiamo guardando.

```{r boxplot_quality}
qual_long <- as.data.frame(sim$qual_matrix) |>
  setNames(seq_len(ncol(sim$qual_matrix))) |>
  pivot_longer(everything(), names_to = "position", values_to = "Q") |>
  mutate(position = as.integer(position))

ggplot(qual_long, aes(x = position, y = Q, group = position)) +
  # Bande di colore stile FastQC: rosso < 20, giallo 20-30, verde > 30
  annotate("rect", xmin = -Inf, xmax = Inf, ymin = 0,  ymax = 20, alpha = 0.15, fill = "red") +
  annotate("rect", xmin = -Inf, xmax = Inf, ymin = 20, ymax = 30, alpha = 0.15, fill = "orange") +
  annotate("rect", xmin = -Inf, xmax = Inf, ymin = 30, ymax = 42, alpha = 0.15, fill = "forestgreen") +
  geom_boxplot(outlier.size = 0.3, fill = "khaki", colour = "grey30") +
  scale_y_continuous(breaks = seq(0, 40, 5), limits = c(0, 42)) +
  labs(title = "Quality scores per posizione del read",
       subtitle = "Replicazione manuale del plot 'Per base sequence quality' di FastQC",
       x = "Posizione nel read (bp)", y = "Phred score Q") +
  theme_minimal(base_size = 11)
```

**Discussione (5 min).** Cosa **non** è MCAR (Missing Completely At Random) in questo grafico?

> *La qualità per posizione non è indipendente dalla posizione. Q dipende sistematicamente dalla posizione lungo il read: questo è phasing/dephasing dei cluster Illumina. Per i modelli a valle implica che gli errori non sono i.i.d., e qualunque test che assume i.i.d. va calibrato di conseguenza.*

## A.4 · Esercizio autonomo · 10 min

Costruite **due** alternative al boxplot di FastQC:

1. Un grafico a linee della **media** e della **mediana** di Q per posizione, con banda interquartile.
2. La **frazione di basi con Q < 20** per posizione (Q < 20 = la zona rossa di FastQC).

```{r solution_A4, fig.width = 8, fig.height = 3.5}
# Soluzione (mostrarla solo dopo la discussione)
qual_summary <- qual_long |>
  group_by(position) |>
  summarise(
    Q_mean   = mean(Q),
    Q_median = median(Q),
    Q_q25    = quantile(Q, 0.25),
    Q_q75    = quantile(Q, 0.75),
    pct_lowQ = mean(Q < 20),
    .groups = "drop"
  )

p1 <- ggplot(qual_summary, aes(position)) +
  geom_ribbon(aes(ymin = Q_q25, ymax = Q_q75), alpha = 0.2, fill = "steelblue") +
  geom_line(aes(y = Q_mean),   colour = "steelblue", linewidth = 0.8) +
  geom_line(aes(y = Q_median), colour = "navy",      linewidth = 0.5, linetype = "dashed") +
  geom_hline(yintercept = 30, linetype = "dotted") +
  labs(title = "Media (linea piena) e mediana (linea tratteggiata) di Q per posizione",
       y = "Q", x = "Posizione") + theme_minimal(base_size = 10)

p2 <- ggplot(qual_summary, aes(position, pct_lowQ)) +
  geom_col(fill = "firebrick") +
  scale_y_continuous(labels = scales::percent) +
  labs(title = "Frazione di basi con Q < 20 per posizione",
       y = "% basi Q<20", x = "Posizione") + theme_minimal(base_size = 10)

# Mostriamo affiancati (richiede patchwork se installato, altrimenti uno alla volta)
if (requireNamespace("patchwork", quietly = TRUE)) {
  patchwork::wrap_plots(p1, p2, ncol = 2)
} else {
  print(p1); print(p2)
}
```

**Punto statistico.** Quando nel Modulo 2 applicherete un filtro come `qual_threshold = 20` sulle basi, state implicitamente assumendo che `mean(Q < 20)` sia indipendente da posizione, campione e contesto di sequenza. Le prime due sono **falsificabili oggi**, prima ancora di fare GWAS.

---

# Blocco B · Phred score, modelli statistici dietro e calibrazione (30 min)

## B.1 · La formula e cosa significa davvero

Il Phred score è definito come

$$Q = -10 \cdot \log_{10}(P_{\mathrm{errore}})$$

Quindi $P_{\mathrm{errore}} = 10^{-Q/10}$.

```{r phred_table}
phred_table <- tibble::tibble(
  Q = c(10, 20, 30, 40),
  P_errore       = 10^(-Q/10),
  Accuratezza    = 1 - P_errore,
  Errori_su_1Mb  = round(P_errore * 1e6)
)
phred_table
```

**Punto cruciale.** Q è una **predizione probabilistica fatta dal basecaller**, non una misura diretta. Il basecaller può sbagliare. Per verificarlo serve confrontarlo con la verità — la **calibrazione** del classificatore.

## B.2 · Costruiamo un piccolo "ground truth" e iniettiamo errori

Procediamo così: prendiamo una "verità" nota (una sequenza di riferimento), simuliamo read con errori iniettati a tasso noto, e vediamo se i Q dichiarati matchano gli errori reali.

```{r calibration_data}
#' Genera reads con errori iniettati a tasso specificato dal Q dichiarato
#'
#' @param truth sequenza di riferimento
#' @param n_reads numero di reads da generare
#' @param read_len lunghezza dei reads
#' @return data.frame con read, qualità dichiarate, e bandiere di errore reale
simulate_with_errors <- function(truth, n_reads = 10000, read_len = 50) {
  truth_chars <- strsplit(truth, "")[[1]]
  if (length(truth_chars) < read_len) stop("truth troppo corta")

  bases <- c("A", "C", "G", "T")

  out <- vector("list", n_reads)
  for (i in seq_len(n_reads)) {
    # campiona posizione di partenza random sulla truth
    start <- sample.int(length(truth_chars) - read_len + 1, 1)
    true_seq <- truth_chars[start:(start + read_len - 1)]

    # ogni base ha un Q assegnato dal basecaller. Distribuzione uniforme tra Q15 e Q40
    # (per esplorare tutto il range di calibrazione)
    Q_declared <- sample(15:40, read_len, replace = TRUE)
    P_err      <- 10^(-Q_declared / 10)

    # iniettiamo gli errori in modo onesto: il basecaller dichiara Q correttamente
    # questa è la condizione di CALIBRAZIONE PERFETTA
    is_error  <- runif(read_len) < P_err
    read_seq  <- true_seq
    # sostituisci con una base diversa scelta a caso
    if (any(is_error)) {
      for (j in which(is_error)) {
        read_seq[j] <- sample(setdiff(bases, true_seq[j]), 1)
      }
    }

    out[[i]] <- data.frame(
      read_id   = i,
      position  = seq_len(read_len),
      true_base = true_seq,
      read_base = read_seq,
      Q         = Q_declared,
      is_error  = is_error
    )
  }
  do.call(rbind, out)
}

# Verità: una sequenza random di 5 kb (potrebbe essere un piccolo genoma batterico)
truth_seq <- paste(sample(c("A","C","G","T"), 5000, replace = TRUE), collapse = "")

calib_data <- simulate_with_errors(truth_seq, n_reads = 5000, read_len = 50)
head(calib_data, 8)
```

## B.3 · Test di calibrazione

```{r calibration_plot}
# Per ogni Q dichiarato, calcoliamo il tasso di errore osservato
calib_summary <- calib_data |>
  group_by(Q) |>
  summarise(
    n_basi        = n(),
    n_errori      = sum(is_error),
    P_obs         = n_errori / n_basi,
    P_declared    = 10^(-Q / 10),
    Q_observed    = -10 * log10(pmax(P_obs, 1e-10)),
    .groups = "drop"
  )

ggplot(calib_summary, aes(Q, Q_observed)) +
  geom_abline(slope = 1, intercept = 0, colour = "grey50", linetype = "dashed") +
  geom_point(aes(size = n_basi), colour = "steelblue", alpha = 0.8) +
  geom_line(colour = "steelblue", alpha = 0.5) +
  labs(
    title = "Calibrazione del Phred score (basecaller onesto)",
    subtitle = "Diagonale tratteggiata = calibrazione perfetta. Punti = osservato",
    x = "Q dichiarato dal basecaller",
    y = "Q osservato = -10·log₁₀(P_errore_empirico)",
    size = "Numero di basi"
  ) +
  theme_minimal(base_size = 11)
```

I punti dovrebbero allinearsi sulla diagonale (con rumore campionario, soprattutto per Q alti dove gli errori osservati sono pochi). Adesso facciamo l'esercizio cattivo.

## B.4 · Esercizio · un basecaller miscalibrato (15 min)

Modificate `simulate_with_errors` per simulare un basecaller **ottimista** che dichiara `Q = Q_vero + 5` (sopravvaluta la qualità di 5 unità). Rifate il plot di calibrazione e quantificate **di quanto il basecaller mente**.

```{r solution_B4}
simulate_with_errors_biased <- function(truth, n_reads = 5000, read_len = 50, bias = 5) {
  truth_chars <- strsplit(truth, "")[[1]]
  bases <- c("A","C","G","T")
  out <- vector("list", n_reads)
  for (i in seq_len(n_reads)) {
    start <- sample.int(length(truth_chars) - read_len + 1, 1)
    true_seq <- truth_chars[start:(start + read_len - 1)]

    # Q VERO (interno) random uniforme 10-35
    Q_true <- sample(10:35, read_len, replace = TRUE)
    P_err  <- 10^(-Q_true / 10)
    is_error <- runif(read_len) < P_err

    # Il basecaller DICHIARA Q_true + bias (è ottimista)
    Q_declared <- pmin(40, Q_true + bias)

    read_seq <- true_seq
    if (any(is_error)) {
      for (j in which(is_error)) {
        read_seq[j] <- sample(setdiff(bases, true_seq[j]), 1)
      }
    }
    out[[i]] <- data.frame(read_id = i, position = seq_len(read_len),
                           Q = Q_declared, is_error = is_error)
  }
  do.call(rbind, out)
}

calib_biased <- simulate_with_errors_biased(truth_seq, n_reads = 5000, read_len = 50, bias = 5)
calib_biased_summary <- calib_biased |>
  group_by(Q) |>
  summarise(P_obs = mean(is_error),
            Q_obs = -10 * log10(pmax(P_obs, 1e-10)),
            n = n(), .groups = "drop")

ggplot(calib_biased_summary, aes(Q, Q_obs)) +
  geom_abline(slope = 1, intercept = 0, colour = "grey50", linetype = "dashed") +
  geom_point(aes(size = n), colour = "firebrick", alpha = 0.8) +
  geom_line(colour = "firebrick", alpha = 0.5) +
  geom_smooth(method = "lm", se = FALSE, formula = y ~ x, colour = "firebrick", linetype = "dotted") +
  labs(title = "Basecaller ottimista (+5 Q): i punti stanno SOTTO la diagonale",
       subtitle = "Il basecaller dichiara Q alti, ma il tasso di errore reale è quello di Q più bassi",
       x = "Q dichiarato", y = "Q osservato", size = "n basi") +
  theme_minimal(base_size = 11)

# Quantifichiamo il bias con una regressione lineare
fit <- lm(Q_obs ~ Q, data = calib_biased_summary, weights = n)
cat("Stima del bias del basecaller:\n")
cat("  Intercetta:", round(coef(fit)[1], 2), "(ci si aspetta 0)\n")
cat("  Pendenza  :", round(coef(fit)[2], 2), "(ci si aspetta 1)\n")
cat("  Bias medio in unità Q :", round(mean(calib_biased_summary$Q - calib_biased_summary$Q_obs), 2), "\n")
```

**Punto chiave.** La calibrazione del Phred non è un assunto, è un **modello falsificabile**. Quando GATK fa BQSR, fa esattamente questa regressione, condizionata anche su contesto e posizione. È statistica del classificatore applicata al DNA.

---

# Blocco C · Copertura, bias GC, e la favola della Poisson (30 min)

## C.1 · La favola

Sotto frammentazione uniforme, ogni base del genoma è coperta da un numero di reads che segue una distribuzione di **Poisson** con media $\lambda$ = (n_reads × read_len) / genome_size. Per WGS umano a 30× ci si aspetterebbe:

- copertura media = 30
- $P(\text{base non coperta}) = e^{-30} \approx 9 \times 10^{-14}$
- $\text{SD}(\text{copertura}) = \sqrt{30} \approx 5.5$

Adesso vediamo se è vero su dati simulati con bias realistico.

## C.2 · Simuliamo un mini-genoma con regioni GC eterogenee

```{r simulate_genome}
#' Genera un mini-genoma con tre regioni a contenuto GC differente
#' @return data.frame con position e gc (locale, finestra di 100 bp)
simulate_minigenome <- function(length_bp = 10000) {
  # Tre blocchi: GC normale, GC-rich (promotore), GC-low (intergenico)
  region_size <- length_bp / 3
  gc_probs <- c(rep(0.42, region_size),   # normale
                rep(0.70, region_size),   # GC-rich
                rep(0.25, region_size))   # AT-rich

  bases <- character(length_bp)
  for (i in seq_len(length_bp)) {
    bases[i] <- if (runif(1) < gc_probs[i]) sample(c("G","C"), 1) else sample(c("A","T"), 1)
  }
  paste(bases, collapse = "")
}

genome <- simulate_minigenome(10000)

# Calcoliamo GC locale (finestra scorrevole di 100 bp)
gc_window <- function(seq, window = 100) {
  bases <- strsplit(seq, "")[[1]]
  gc <- bases %in% c("G","C")
  sapply(seq_along(bases), function(i) {
    start <- max(1, i - window/2); end <- min(length(bases), i + window/2)
    mean(gc[start:end])
  })
}

gc_local <- gc_window(genome)
qplot(seq_along(gc_local), gc_local, geom = "line",
      xlab = "Posizione (bp)", ylab = "GC locale (finestra 100 bp)") +
  geom_hline(yintercept = 0.5, linetype = "dotted") +
  labs(title = "Mini-genoma con eterogeneità GC") + theme_minimal(base_size = 10)
```

## C.3 · Frammentiamo con bias di efficienza PCR

```{r simulate_coverage}
#' Simula sequenziamento con bias GC: l'efficienza di amplificazione PCR
#' è massima a GC=50%, scende a parabolic per GC estremi
#'
#' @param genome stringa del genoma
#' @param n_fragments numero totale di frammenti da generare
#' @param read_len lunghezza del read
#' @param bias_strength 0 = no bias (Poisson pura), 1 = bias forte
simulate_coverage <- function(genome, n_fragments = 5000, read_len = 100, bias_strength = 0) {
  genome_len <- nchar(genome)
  gc_local   <- gc_window(genome, window = read_len)

  # Probabilità di campionamento per posizione: uniforme se bias_strength=0,
  # gaussiana attorno a GC=0.5 altrimenti
  weights <- if (bias_strength == 0) {
    rep(1, genome_len)
  } else {
    # picco a GC=0.5, decadimento più rapido con bias_strength alto
    exp(-((gc_local - 0.5)^2) / (0.2 / bias_strength)^2)
  }
  # solo posizioni dove un read intero ci sta
  valid <- seq_len(genome_len - read_len + 1)
  weights <- weights[valid]

  starts <- sample(valid, n_fragments, replace = TRUE, prob = weights)

  # Calcoliamo la copertura per ogni posizione
  cov <- integer(genome_len)
  for (s in starts) {
    cov[s:(s + read_len - 1)] <- cov[s:(s + read_len - 1)] + 1L
  }
  data.frame(position = seq_along(cov), coverage = cov, gc_local = gc_local)
}

cov_unbiased <- simulate_coverage(genome, n_fragments = 5000, read_len = 100, bias_strength = 0)
cov_biased   <- simulate_coverage(genome, n_fragments = 5000, read_len = 100, bias_strength = 1)

both <- bind_rows(
  cov_unbiased |> mutate(scenario = "Senza bias (PCR-free)"),
  cov_biased   |> mutate(scenario = "Con bias GC (PCR amplificata)")
)

ggplot(both, aes(position, coverage, colour = scenario)) +
  geom_line(alpha = 0.7) +
  facet_wrap(~ scenario, ncol = 1) +
  scale_colour_manual(values = c("Senza bias (PCR-free)" = "steelblue",
                                  "Con bias GC (PCR amplificata)" = "firebrick")) +
  labs(title = "Copertura lungo il mini-genoma",
       subtitle = "Le linee verticali separano le tre regioni: normale | GC-rich | AT-rich",
       x = "Posizione (bp)", y = "Copertura") +
  geom_vline(xintercept = c(3333, 6666), linetype = "dotted") +
  theme_minimal(base_size = 10) + theme(legend.position = "none")
```

## C.4 · Il test: la copertura è Poissoniana?

```{r poisson_test}
test_poisson <- function(cov_data, scenario_name) {
  cov_vec <- cov_data$coverage
  m  <- mean(cov_vec); v <- var(cov_vec)

  # Index of dispersion: per Poisson dovrebbe essere ~1
  idx_disp <- v / m

  # Test chi-quadro: se Poisson, sum((x - lambda)^2 / lambda) ~ chi^2(n-1)
  chi2_stat <- sum((cov_vec - m)^2 / m)
  df <- length(cov_vec) - 1
  pval <- pchisq(chi2_stat, df, lower.tail = FALSE)

  data.frame(
    scenario    = scenario_name,
    mean_cov    = round(m, 2),
    var_cov     = round(v, 2),
    var_su_mean = round(idx_disp, 3),
    p_chi2      = format.pval(pval, eps = 1e-300)
  )
}

bind_rows(
  test_poisson(cov_unbiased, "Senza bias (PCR-free)"),
  test_poisson(cov_biased,   "Con bias GC")
) |> knitr::kable(caption = "Test di compatibilità della copertura con Poisson")
```

**Nota tecnica.** Anche nel caso "senza bias" var/mean è leggermente > 1 (intorno a 1.3-1.5). Questo è atteso e non è un errore: le coperture di basi vicine sono correlate, perché un singolo read di 100 bp contribuisce contemporaneamente a 100 basi consecutive. La Poisson "vera" si avrebbe contando solo gli **inizi** dei reads in finestre disgiunte. Il punto pedagogico tiene comunque: con bias, var/mean esplode (ordine 10-20×), distinzione qualitativa netta dal caso senza bias.

**Discussione.** Sotto Poisson, varianza ≈ media. Con bias, la varianza esplode: la copertura è **sovradispersa**, ben modellata da una **binomiale negativa** invece che da una Poisson. Questa è una proprietà universale dei dati di sequenziamento reali — il motivo per cui DESeq2 e edgeR usano NB per gli RNA-seq, non Poisson.

## C.5 · Esercizio · 10 min

Verificate l'affermazione "la binomiale negativa è un fit migliore". Stimate i parametri di una binomiale negativa sui dati con bias e confrontate con Poisson via AIC.

```{r solution_C5}
# Funzioni di log-likelihood
ll_poisson  <- function(lambda, x) sum(dpois(x, lambda, log = TRUE))
ll_nbinom   <- function(par, x)    sum(dnbinom(x, mu = par[1], size = par[2], log = TRUE))

x <- cov_biased$coverage

# Poisson: MLE = mean(x)
mle_pois <- mean(x)
ll_p <- ll_poisson(mle_pois, x); k_p <- 1; aic_p <- -2 * ll_p + 2 * k_p

# NegBin: ottimizziamo numericamente
fit_nb <- optim(c(mle_pois, 5), function(par) -ll_nbinom(par, x),
                method = "L-BFGS-B", lower = c(0.1, 0.1))
ll_nb <- -fit_nb$value; k_nb <- 2; aic_nb <- -2 * ll_nb + 2 * k_nb

tibble::tibble(
  Modello = c("Poisson", "Binomiale negativa"),
  parametri = c(sprintf("λ=%.2f", mle_pois),
                sprintf("μ=%.2f, size=%.2f", fit_nb$par[1], fit_nb$par[2])),
  logLik = c(ll_p, ll_nb),
  AIC = c(aic_p, aic_nb)
) |> knitr::kable(caption = "Confronto modelli sulla copertura con bias")
```

**Punto chiave per il Modulo 5.** Quando applicherete modelli di imputazione che assumono copertura uniforme — implicitamente Poisson — sappiate che state lavorando su dati sovradispersi. I metodi moderni (Beagle 5, Minimac 4) gestiscono la sovra-dispersione esplicitamente; i metodi semplici no.

---

# Blocco D · Lettura critica di un report MultiQC reale (30 min)

## D.1 · Il report del corso

Nel materiale del corso c'è `multiqc_report.html`: un report MultiQC di 10 campioni Illumina di un esperimento di metagenomica del microbiota. Apritelo nel browser ora.

```{r show_report_location, eval = FALSE}
# Path al report (modificare se necessario)
report_path <- "/mnt/project/multiqc_report.html"
# Apertura: in RStudio
# file.show(report_path) o browseURL(report_path)
```

## D.2 · Le 7 sezioni che dovete saper leggere

Vi propongo una **checklist statistica**. Per ogni plot del report, c'è un'ipotesi nulla implicita e una soglia di "fail". Compilatela durante la discussione.

```{r checklist}
checklist <- tibble::tribble(
  ~Plot_FastQC,                          ~Ipotesi_nulla_implicita,                                 ~Quando_fallisce,
  "General Statistics",                  "I campioni sono comparabili tra loro",                   "% dup, %GC, mean Q fuori dal range degli altri",
  "Per-sequence quality scores",         "I read 'cattivi' sono rari",                             "Picco a Q basso o bimodalità",
  "Per-base sequence quality",           "Q indipendente da posizione (i.i.d.)",                   "Calo prematuro, mediana < Q20 in zone",
  "Per-base sequence content",           "%A=%C=%G=%T per ogni posizione",                         "Adattatore residuo o bias inserzionale",
  "Per-sequence GC content",             "GC ~ Normal(μ_atteso, σ_piccola)",                        "Bimodalità (contaminazione) o code lunghe",
  "Sequence Duplication Levels",         "Reads identici sono rari",                                "% dup > 20-30%, picco a duplicazione alta",
  "Adapter Content",                     "%adattatore ~ 0 alle posizioni finali",                  "Curva crescente verso 3'"
)
knitr::kable(checklist, caption = "Checklist di lettura statistica di un report FastQC/MultiQC")
```

## D.3 · Esercizio guidato · 20 min

Aprite il `multiqc_report.html` e per ciascuno dei 7 plot scrivete in una sentence:

1. Cosa vedete (descrizione obiettiva).
2. Quale ipotesi nulla è violata.
3. Quale sarebbe la decisione a valle (mantenere, trimmare, scartare il campione).

**Esempio di risposta attesa (per *Per-base sequence content*)**

> 1. Le prime 10-15 posizioni mostrano frazioni di A,C,G,T molto diverse dal valore atteso 25%, poi si stabilizzano.
> 2. Ipotesi nulla violata: indipendenza tra base chiamata e posizione lungo il read.
> 3. Decisione: noto, è caratteristico delle librerie con tagmentazione (Tn5 ha bias inserzionale). **Non trimmare**, è atteso. Se vedessi questo pattern in una libreria *sonicata* invece, mi preoccuperei.

## D.4 · La domanda finale, statistica

Guardando il report, **scegliereste tutti i 10 campioni per un GWAS**? Quali criteri quantitativi usereste per escluderli?

> *Risposta-template attesa*: il filtraggio sample-level di un GWAS standard (Anderson et al. Nat Protoc 2010) usa **call rate > 95%, het rate entro ±3 SD, no relatedness > 0.185, no sex mismatch**. Nel report MultiQC non vediamo direttamente questi numeri (servono PLINK), ma vediamo i loro **predittori upstream**: campioni con duplication rate > 30%, mean Q sotto la media del gruppo, %GC anomalo, sono ottimi candidati a fallire la QC sample-level a valle.

---

# Sintesi · cosa abbiamo imparato

```{r recap, echo = FALSE}
recap <- tibble::tribble(
  ~Blocco, ~Concetto_statistico,                                              ~Risultato_pratico,
  "A",     "La qualità per posizione non è i.i.d.",                            "Sapete che il filtro Q>20 è uniforme ma il dato non lo è",
  "B",     "Phred = predizione probabilistica falsificabile",                  "Sapete riconoscere e quantificare miscalibrazione",
  "C",     "Copertura empirica è binomiale negativa, non Poisson",              "Sapete che AIC favorisce sempre NB su dati reali",
  "D",     "I plot di MultiQC sono test di ipotesi non scritte",                "Sapete leggerli con uno scopo statistico, non rituale"
)
knitr::kable(recap)
```

**Take-home.** Il FASTQ è il prodotto di una stima statistica. Ogni metrica di QC è un test di ipotesi. Quando nel Modulo 2 applicheremo i filtri PLINK, ricordatevi che state continuando una catena di test, non iniziandola.

## Per chi vuole approfondire

- **Pacchetti R**: `ShortRead` (gestione FASTQ in memoria), `Rsubread` (allineamento), `Rsamtools` (BAM), `qrqc` (QC alternativo a FastQC).
- **Letture**: Anders et al. (2013) per il modello binomiale negativo della copertura; Wick et al. (2019) per la calibrazione dei basecaller moderni.
- **Esercizio bonus a casa**: ripetete il Blocco C ma con un genoma vero (un cromosoma batterico da NCBI) e con `simulate_coverage` su 50× di copertura. AIC favorisce ancora NB? Di quanto?

---

*Materiale prodotto come companion alla lezione "Strumenti di Nuova Generazione di Sequenziamento" (2 ore). Riproducibile: knit del file produce l'intero report in HTML.*
