---
title: "Esercitazione individuale · FASTQ e analisi della qualità"
subtitle: "Statistical Models for Genetics · take-home · 2-3 ore"
author: "Cognome Nome · matricola"
output:
  html_document:
    toc: true
    toc_float: true
    toc_depth: 3
    number_sections: true
    theme: flatly
    highlight: tango
date: "`r format(Sys.Date(), '%d %B %Y')`"
---

```{r setup, include = FALSE}
knitr::opts_chunk$set(
  echo = TRUE, message = FALSE, warning = FALSE,
  fig.width = 7, fig.height = 4, fig.align = "center"
)
set.seed(1234)   # NON cambiate il seed: tutti devono produrre gli stessi numeri
```

# Istruzioni · leggere prima di iniziare

**Tempo stimato:** 2-3 ore. Se ne impiegate molto di più, fermatevi e chiedete.

**Cosa consegnare:** un singolo file HTML prodotto da `knit` di questo `.Rmd`, rinominato `Cognome_Nome_homework.html`. Allegare anche il `.Rmd` sorgente. Inviare via email entro la data indicata sul portale del corso.

**Regole:**

1. **Non cambiate il seed.** È fissato a 1234 nel chunk setup. Tutti gli studenti devono produrre gli stessi numeri così le risposte sono confrontabili.
2. **Compilate i chunk dove vedete `# ... vostro codice qui ...`**. Sono già pronti, dovete solo riempirli.
3. **Le domande in prosa** (📝) richiedono risposte scritte di 3-5 frasi sotto il chunk corrispondente. Sono il **70% del voto** — il codice è valutato solo se gira; il ragionamento statistico è il punto centrale.
4. **Niente collaborazione su domande in prosa.** Sul codice potete confrontarvi, ma il testo va scritto da soli.
5. Se R vi dà errori che non capite, **incollate l'errore nel messaggio email** e chiedete, non bloccatevi.

**Cosa NON serve:** scaricare dati da SRA, installare Bioconductor, fare allineamenti. Tutto gira con `ggplot2`, `dplyr`, `tidyr`. I dati sono simulati nel file stesso.

---

```{r packages}
suppressPackageStartupMessages({
  library(ggplot2)
  library(dplyr)
  library(tidyr)
})
```

# Esercizio 1 · Profilo di qualità e filtro a soglia (45 min)

## 1.1 · Il dato

Abbiamo simulato 3000 reads paired-end di 150 bp ciascuno, da una libreria Illumina realistica. Eseguite il chunk seguente — non modificatelo.

```{r exercise1_data}
simulate_illumina <- function(n_reads, read_len, mean_profile_shape = "normal") {
  pos <- seq_len(read_len)

  q_profile <- switch(mean_profile_shape,
    "normal" = {
      # Q sale rapidamente, plateau ~Q37, decresce dolcemente verso fine read
      38 - 6 * dnorm(pos, mean = 5, sd = 8) / dnorm(5, 5, 8) -
        (pos / read_len)^2 * 8
    },
    "degraded" = {
      # Run "cattivo": parte ok, ma crolla rapidamente
      36 - (pos / read_len)^2 * 22
    }
  )
  q_profile <- pmax(2, pmin(40, q_profile))

  Q <- matrix(
    pmax(2, pmin(40, round(rnorm(n_reads * read_len,
                                  mean = rep(q_profile, each = n_reads),
                                  sd = 3.5)))),
    nrow = n_reads, ncol = read_len
  )
  list(qual_matrix = Q, profile = q_profile)
}

run_good <- simulate_illumina(3000, 150, "normal")
run_bad  <- simulate_illumina(3000, 150, "degraded")
```

Avete due "run" simulati: `run_good` (qualità tipica) e `run_bad` (run problematico). Ognuno è una matrice 3000 × 150 di Phred score.

## 1.2 · Confronto visivo dei due profili

**Task 1.2.a · 10 min.** Costruite un singolo `ggplot` che mostra il **profilo medio di Q per posizione** dei due run, con due linee colorate (una per run) e una banda interquartile attorno a ciascuna media.

Suggerimento: portate le due matrici in long format con `pivot_longer`, calcolate per ogni `(run, position)` la media, il primo e il terzo quartile, poi plottate con `geom_ribbon` + `geom_line`.

```{r solution_1_2_a, eval = FALSE, echo = TRUE}
# ... vostro codice qui ...
# Il risultato deve essere un grafico con asse X = posizione, asse Y = Q,
# due linee colorate (good vs bad) e bande interquartili.
```

**📝 Domanda 1.2.a.** In 3-4 frasi: a quale posizione lungo il read i due profili divergono di più? Provate a quantificare la divergenza (es. "la differenza media tra Q_good e Q_bad nella seconda metà del read è circa X unità Q, che corrisponde a un rapporto di tassi di errore di Y").

---

## 1.3 · L'effetto del filtro Q ≥ 20

In ogni pipeline FASTQ il primo filtro applicato dopo la QC iniziale è la soglia di qualità per base. Vediamo cosa fa quantitativamente.

**Task 1.3.a · 15 min.** Per ciascun run, calcolate:

1. La **frazione di basi sotto Q20** per ogni posizione (vettore di lunghezza 150).
2. La **frazione di reads** che hanno almeno una base sotto Q20 (un singolo numero).
3. La **frazione di reads** che, se troncati al primo Q < 20 dal 3', sopravvivono con lunghezza ≥ 100 bp (un singolo numero — è un proxy di quanti reads passerebbero il filtro tipico di Trimmomatic `SLIDINGWINDOW:4:20 MINLEN:100`).

Producete una tabella riassuntiva.

```{r solution_1_3_a, eval = FALSE, echo = TRUE}
# ... vostro codice qui ...
# Output: data.frame con righe = {good, bad} e colonne = {frac_basi_lowQ,
#         frac_reads_almeno_una_lowQ, frac_reads_sopravvissuti}
```

**📝 Domanda 1.3.a.** Cosa vi dice la tabella sulla "scelta" implicita del filtro Q ≥ 20? È un filtro **conservativo** (rimuove poco anche se la qualità è bassa) o **aggressivo** (rimuove molto anche su qualità buone)? Discutete in 4-5 frasi, citando i numeri della tabella.

---

## 1.4 · Il punto statistico

**📝 Domanda 1.4.** Il filtro `Q ≥ 20` è il default di Trimmomatic, fastp, bbduk. È trattato come una soglia "universale". Sulla base di quello che avete appena calcolato, è davvero universale? **Quali sono le assunzioni implicite** che un ricercatore fa quando applica `Q ≥ 20` senza riflettere? Citate almeno due assunzioni e per ciascuna spiegate quando potrebbe essere violata. (5-7 frasi)

---

# Esercizio 2 · Una variante del test di calibrazione (60 min)

## 2.1 · Il setup

In aula abbiamo testato un basecaller **ottimista** (dichiara Q più alti del vero). In questo esercizio testate un basecaller **eterogeneo**: la calibrazione dipende dal contesto di sequenza.

Eseguite il chunk seguente — è la simulazione, non modificatelo.

```{r exercise2_data}
simulate_context_dependent <- function(n_reads = 4000, read_len = 60) {
  bases <- c("A", "C", "G", "T")

  out <- vector("list", n_reads)
  for (i in seq_len(n_reads)) {
    true_seq <- sample(bases, read_len, replace = TRUE)

    # Q vero uniforme tra 15 e 38
    Q_true <- sample(15:38, read_len, replace = TRUE)

    # Errore reale: tasso base 10^(-Q_true/10), MOLTIPLICATO per 3 se il contesto
    # locale (3 basi precedenti) è GGG o CCC (omopolimero/contesto difficile)
    P_err_base <- 10^(-Q_true / 10)
    multiplier <- rep(1, read_len)
    for (k in 4:read_len) {
      context <- paste(true_seq[(k-3):(k-1)], collapse = "")
      if (context %in% c("GGG", "CCC")) multiplier[k] <- 3
    }
    P_err <- pmin(0.5, P_err_base * multiplier)
    is_error <- runif(read_len) < P_err

    read_seq <- true_seq
    if (any(is_error)) {
      for (j in which(is_error)) {
        read_seq[j] <- sample(setdiff(bases, true_seq[j]), 1)
      }
    }

    out[[i]] <- data.frame(
      read_id = i,
      position = seq_len(read_len),
      true_base = true_seq,
      read_base = read_seq,
      context_left = c(NA, NA, NA, sapply(4:read_len, function(k)
        paste(true_seq[(k-3):(k-1)], collapse = ""))),
      Q_declared = Q_true,         # il basecaller dichiara Q_true
      is_error = is_error
    )
  }
  do.call(rbind, out)
}

calib_data <- simulate_context_dependent(n_reads = 4000, read_len = 60)
head(calib_data, 5)
```

Il basecaller dichiara `Q_declared` per ogni base. Voi sapete cosa è successo davvero. La domanda è: **il Q dichiarato è calibrato in tutti i contesti?**

## 2.2 · Calibrazione globale (ignorando il contesto)

**Task 2.2.a · 10 min.** Costruite il classico plot di calibrazione: per ogni valore di `Q_declared`, calcolate il tasso di errore osservato e plottate `Q_observed` vs `Q_declared`. Aggiungete la diagonale di riferimento.

```{r solution_2_2_a, eval = FALSE, echo = TRUE}
# ... vostro codice qui ...
# Output: ggplot con punti, linea diagonale tratteggiata, eventualmente
#         dimensione dei punti proporzionale al numero di basi per gruppo
```

**📝 Domanda 2.2.a.** Il basecaller sembra calibrato globalmente? In 2-3 frasi: i punti stanno sulla diagonale? Se sì, vi fidereste della calibrazione?

---

## 2.3 · Calibrazione stratificata per contesto

Adesso il punto interessante. Ripetete l'analisi ma **separando i due contesti**: omopolimero (GGG o CCC nelle 3 basi precedenti) vs tutto il resto.

**Task 2.3.a · 15 min.** Producete **due plot affiancati**: uno per il contesto "normale", uno per il contesto "omopolimero". In ciascuno, la diagonale di riferimento e i punti di calibrazione.

```{r solution_2_3_a, eval = FALSE, echo = TRUE}
# ... vostro codice qui ...
# Suggerimento: aggiungete una colonna `context_type` che vale "homopolymer"
# se context_left è "GGG" o "CCC", altrimenti "normal". Poi facet_wrap o
# patchwork per affiancare i due plot.
```

**📝 Domanda 2.3.a.** Cosa vedete? Quantificate la miscalibrazione nei due contesti: in unità di Q, quanto mente il basecaller in contesto omopolimero rispetto al contesto normale?

---

## 2.4 · La morale statistica

**📝 Domanda 2.4.** L'esercizio 2.2 vi diceva che il basecaller era calibrato. L'esercizio 2.3 vi ha mostrato che non lo è — è solo che il problema si manifesta in una minoranza di basi (quelle in contesto omopolimero). Questo è un classico fenomeno di **Simpson's paradox** applicato alla calibrazione.

Rispondete in 5-7 frasi a queste due domande:

(a) Perché la calibrazione globale "media via" il problema?

(b) Quale conseguenza ha questo per chi fa chiamata di varianti? Pensate al caso di una variante che cade in una regione omopolimerica (es. un indel in una corsa di G).

---

# Esercizio 3 · Lettura critica di un report MultiQC (45 min)

## 3.1 · I dati

Nel materiale del corso trovate il file `multiqc_report.html` (10 campioni Illumina di metagenomica del microbiota + un campione artefatto chiamato `duplicated-reads`).

**Aprite il file nel browser.** Non c'è codice R da scrivere in questo esercizio — solo analisi visiva e ragionamento.

## 3.2 · Tabella di lettura

Compilate la seguente tabella **per i 6 plot indicati** (potete scriverla a mano sul `.Rmd` come testo, oppure usare un `tibble::tribble` se preferite). Per ogni plot:

- **Cosa vedete:** descrizione oggettiva di 1-2 frasi.
- **Ipotesi nulla implicita:** quale assunzione il plot sta testando.
- **Decisione a valle:** se ci fosse un problema, cosa fareste (tenere, trimmare, escludere il campione).

I 6 plot da analizzare:

1. General Statistics (la tabella in cima)
2. Sequence Quality Histograms (Per-sequence quality scores)
3. Per Base Sequence Quality
4. Per Sequence GC Content
5. Sequence Duplication Levels
6. Adapter Content

**Spazio per le risposte:**

```{r exercise3_template, eval = FALSE, echo = TRUE}
# Esempio di formattazione (sostituite con le vostre risposte):
risposte_3_2 <- tibble::tribble(
  ~plot,                   ~cosa_vedo,                            ~ipotesi_nulla,                            ~decisione,
  "General Statistics",    "10 campioni + 1 outlier...",          "Campioni comparabili...",                 "Escluderei il campione X perché...",
  # ... compilate le altre 5 righe ...
)
```

---

## 3.3 · La domanda interpretativa finale

**📝 Domanda 3.3.** Immaginate che questi 10 campioni siano controlli sani di un **GWAS su un fenotipo umano** (ignorate per un momento che siano metagenomici). Sulla base dei plot del report MultiQC, **scegliereste tutti i 10 campioni per il GWAS?**

Rispondete in 8-10 frasi, articolate così:

(a) Quale **criterio di QC** standard usereste? (es. soglie su call rate, het rate, duplication, contaminazione)

(b) Dei 10 campioni, **quanti sopravviverebbero** in base ai numeri del report? Citatene almeno uno che escludereste e spiegate perché.

(c) Il plot MultiQC **basta** per fare la QC di un GWAS, o è solo il primo passo? Cosa servirebbe vedere in più?

---

# Sintesi · cosa avete imparato

Compilate brevemente (2-3 frasi per punto):

**📝 Take-home 1.** Il filtro Q ≥ 20 è...

```
# ... vostra risposta ...
```

**📝 Take-home 2.** La calibrazione di un classificatore probabilistico (e il Phred lo è) si testa...

```
# ... vostra risposta ...
```

**📝 Take-home 3.** I plot di FastQC/MultiQC non sono diagnostici "rituali" ma...

```
# ... vostra risposta ...
```

---

## Bibliografia consigliata (non obbligatoria)

- Anders & Huber (2010). *Differential expression analysis for sequence count data*. Genome Biology. → per chi vuole capire perché la binomiale negativa è il modello standard per i conteggi di sequenziamento.
- Andrews S. *FastQC documentation*. → manuale ufficiale dei plot del report.
- Anderson et al. (2010). *Data quality control in genetic case-control association studies*. Nature Protocols. → il riferimento canonico per la QC di un GWAS.

---

*Esercitazione individuale · Statistical Models for Genetics · companion del laboratorio in aula `Lab_NGS_R_studente.Rmd`. Consegnare entro la data indicata sul portale.*
