---
title: "SOLUZIONI · Esercitazione individuale FASTQ"
subtitle: "Statistical Models for Genetics · take-home · versione DOCENTE"
output:
  html_document:
    toc: true
    toc_float: true
    toc_depth: 3
    number_sections: true
    theme: flatly
    highlight: tango
date: "`r format(Sys.Date(), '%d %B %Y')`"
---

```{r setup, include = FALSE}
knitr::opts_chunk$set(
  echo = TRUE, message = FALSE, warning = FALSE,
  fig.width = 7, fig.height = 4, fig.align = "center"
)
set.seed(1234)
```

# Nota per il docente

Questo file contiene **codice completo + risposte modello** per ognuno dei task della homework. Le risposte alle domande in prosa (📝) sono volutamente discorsive — non sono "la" risposta giusta, sono **un esempio di ragionamento accettabile**. Una risposta dello studente è valutabile come buona se identifica i punti chiave, anche con formulazione diversa.

**Tempo totale di esecuzione di questo file:** ~30 secondi (no Bioconductor, no dati esterni).

**Punti chiave per la valutazione** (suggerimento di pesatura):

- **Esercizio 1**: codice 30%, domande 1.2/1.3 25%, domanda 1.4 (assunzioni del filtro Q≥20) 45%. È la domanda più importante.
- **Esercizio 2**: codice 35%, domande di calibrazione 25%, domanda 2.4 (Simpson paradox) 40%. Il punto cruciale è capire che la calibrazione media via i sottogruppi rari.
- **Esercizio 3**: tabella 50%, domanda 3.3 (decisione GWAS) 50%. La domanda 3.3 è il vero contenuto.

Studenti che producono codice corretto ma rispondono male alle domande in prosa **non passano**. Il take-home è sul ragionamento statistico, non sulla programmazione.

```{r packages}
suppressPackageStartupMessages({
  library(ggplot2)
  library(dplyr)
  library(tidyr)
})
```

---

# Esercizio 1 · Profilo di qualità e filtro a soglia

## Dati

```{r exercise1_data}
simulate_illumina <- function(n_reads, read_len, mean_profile_shape = "normal") {
  pos <- seq_len(read_len)

  q_profile <- switch(mean_profile_shape,
    "normal" = {
      38 - 6 * dnorm(pos, mean = 5, sd = 8) / dnorm(5, 5, 8) -
        (pos / read_len)^2 * 8
    },
    "degraded" = {
      36 - (pos / read_len)^2 * 22
    }
  )
  q_profile <- pmax(2, pmin(40, q_profile))

  Q <- matrix(
    pmax(2, pmin(40, round(rnorm(n_reads * read_len,
                                  mean = rep(q_profile, each = n_reads),
                                  sd = 3.5)))),
    nrow = n_reads, ncol = read_len
  )
  list(qual_matrix = Q, profile = q_profile)
}

run_good <- simulate_illumina(3000, 150, "normal")
run_bad  <- simulate_illumina(3000, 150, "degraded")
```

## 1.2.a · Confronto visivo

```{r solution_1_2_a}
# Long format combinato
df_both <- bind_rows(
  as.data.frame(run_good$qual_matrix) |>
    setNames(seq_len(150)) |>
    pivot_longer(everything(), names_to = "position", values_to = "Q") |>
    mutate(run = "good"),
  as.data.frame(run_bad$qual_matrix)  |>
    setNames(seq_len(150)) |>
    pivot_longer(everything(), names_to = "position", values_to = "Q") |>
    mutate(run = "bad")
) |>
  mutate(position = as.integer(position))

# Statistiche per posizione
summary_by_pos <- df_both |>
  group_by(run, position) |>
  summarise(
    Q_mean = mean(Q),
    Q_q25  = quantile(Q, 0.25),
    Q_q75  = quantile(Q, 0.75),
    .groups = "drop"
  )

ggplot(summary_by_pos, aes(position, Q_mean, colour = run, fill = run)) +
  annotate("rect", xmin = -Inf, xmax = Inf, ymin = 0,  ymax = 20, alpha = 0.08, fill = "red") +
  annotate("rect", xmin = -Inf, xmax = Inf, ymin = 20, ymax = 30, alpha = 0.08, fill = "orange") +
  annotate("rect", xmin = -Inf, xmax = Inf, ymin = 30, ymax = 42, alpha = 0.08, fill = "forestgreen") +
  geom_ribbon(aes(ymin = Q_q25, ymax = Q_q75), alpha = 0.3, colour = NA) +
  geom_line(linewidth = 1) +
  scale_colour_manual(values = c(good = "steelblue", bad = "firebrick")) +
  scale_fill_manual(values   = c(good = "steelblue", bad = "firebrick")) +
  scale_y_continuous(breaks = seq(0, 40, 5), limits = c(0, 42)) +
  labs(title = "Profilo di Q per posizione: run_good vs run_bad",
       subtitle = "Linee = media · bande = intervallo interquartile",
       x = "Posizione (bp)", y = "Q") +
  theme_minimal(base_size = 11)
```

**Risposta modello 1.2.a.**

> I due profili partono simili (Q ~32-35 nelle prime 5-10 posizioni) e divergono progressivamente. La divergenza diventa marcata dopo la posizione 50: a posizione 100 il run_bad ha Q medio ~22 mentre run_good ~30, una differenza di circa 8 unità Q. In termini di tassi di errore, 8 unità Q corrispondono a un fattore $10^{0.8} \approx 6.3$: nel run_bad le basi alla posizione 100 hanno un tasso di errore atteso 6 volte superiore al run_good. Nella zona finale (posizioni 130-150) il run_bad è in zona "rossa" (Q < 20), inaccettabile per la maggior parte degli usi.

## 1.3.a · Effetto del filtro Q ≥ 20

```{r solution_1_3_a}
# Helper function: filtro trimming "SLIDINGWINDOW:4:20 MINLEN:100" semplificato
sopravvive <- function(Q_row, soglia = 20, min_len = 100) {
  # Tronchiamo al primo Q < soglia partendo dal 3'
  # Cerchiamo l'ultima posizione contigua con Q >= soglia dal 5'
  if (Q_row[1] < soglia) return(FALSE)
  first_low <- which(Q_row < soglia)
  trim_pos <- if (length(first_low) == 0) length(Q_row) else first_low[1] - 1
  trim_pos >= min_len
}

stats_run <- function(qual_mat) {
  frac_basi_lowQ <- mean(qual_mat < 20)
  frac_reads_almeno_una <- mean(apply(qual_mat < 20, 1, any))
  frac_reads_survive <- mean(apply(qual_mat, 1, sopravvive))
  data.frame(
    frac_basi_lowQ = frac_basi_lowQ,
    frac_reads_almeno_una_lowQ = frac_reads_almeno_una,
    frac_reads_sopravvissuti = frac_reads_survive
  )
}

tabella <- bind_rows(
  cbind(run = "good", stats_run(run_good$qual_matrix)),
  cbind(run = "bad",  stats_run(run_bad$qual_matrix))
)
tabella |> knitr::kable(digits = 3, caption = "Effetto del filtro Q ≥ 20")
```

**Risposta modello 1.3.a.**

> Il filtro Q≥20 sembra essere abbastanza permissivo a livello di singola base (in run_good solo ~1% delle basi è sotto Q20), ma diventa estremamente aggressivo a livello di **read**: quasi tutti i reads hanno almeno una base sotto Q20 (>95% in entrambi i run). Questo significa che un filtro semplice "scarta il read se c'è una base bassa" eliminerebbe quasi tutti i dati. Il filtro più realistico (sliding window con MINLEN:100) recupera la maggior parte dei reads di run_good (~96%) ma ne perde una frazione enorme di run_bad (la qualità crolla prima di posizione 100, quindi molti reads vengono troncati sotto la soglia di lunghezza). Il punto: il filtro Q≥20 da solo è inutilmente conservativo o crudelmente aggressivo a seconda di come lo si applica.

## 1.4 · Domanda statistica

**Risposta modello 1.4.**

> Il filtro `Q ≥ 20` ha almeno due assunzioni implicite forti.
>
> **Assunzione 1: il tasso di errore di Q=20 è 1% in tutte le condizioni.** Questa è la calibrazione del Phred score, e abbiamo visto in aula che dipende dal basecaller, dalla posizione lungo il read, e dal contesto di sequenza. Per un basecaller miscalibrato, Q=20 potrebbe corrispondere a 3% di errore reale. Il filtro mantiene basi che chi lo applica crede "buone" ma sono in realtà più rumorose.
>
> **Assunzione 2: gli errori sono indipendenti tra posizioni.** Se Q < 20 è equivalente a "lancio una moneta", il filtro funziona. Ma abbiamo visto che la qualità decresce sistematicamente verso il 3': se la posizione 130 è sotto Q20, è quasi certo che lo siano anche 131, 132... Quindi gli errori arrivano "a grappoli", non singoli. Questo è MNAR (missing not at random), e qualsiasi modello a valle che assume i.i.d. è male specificato.
>
> **Una terza assunzione, meno ovvia:** che la "soglia 20" sia il punto giusto per la specifica applicazione. Per chiamata di SNP comuni (MAF > 5%) Q20 è quasi certamente troppo lasso — si vorrebbe Q30 per ridurre i falsi positivi. Per chiamata di varianti rare in oncologia, Q30 è ancora troppo permissivo: si lavora con Q40+ e UMI per consenso.

---

# Esercizio 2 · Calibrazione context-dependent

## Dati

```{r exercise2_data}
simulate_context_dependent <- function(n_reads = 4000, read_len = 60) {
  bases <- c("A", "C", "G", "T")

  out <- vector("list", n_reads)
  for (i in seq_len(n_reads)) {
    true_seq <- sample(bases, read_len, replace = TRUE)
    Q_true <- sample(15:38, read_len, replace = TRUE)
    P_err_base <- 10^(-Q_true / 10)
    multiplier <- rep(1, read_len)
    for (k in 4:read_len) {
      context <- paste(true_seq[(k-3):(k-1)], collapse = "")
      if (context %in% c("GGG", "CCC")) multiplier[k] <- 3
    }
    P_err <- pmin(0.5, P_err_base * multiplier)
    is_error <- runif(read_len) < P_err

    read_seq <- true_seq
    if (any(is_error)) {
      for (j in which(is_error)) {
        read_seq[j] <- sample(setdiff(bases, true_seq[j]), 1)
      }
    }

    out[[i]] <- data.frame(
      read_id = i,
      position = seq_len(read_len),
      true_base = true_seq,
      read_base = read_seq,
      context_left = c(NA, NA, NA, sapply(4:read_len, function(k)
        paste(true_seq[(k-3):(k-1)], collapse = ""))),
      Q_declared = Q_true,
      is_error = is_error
    )
  }
  do.call(rbind, out)
}

calib_data <- simulate_context_dependent(n_reads = 4000, read_len = 60)
```

## 2.2.a · Calibrazione globale

```{r solution_2_2_a}
calib_global <- calib_data |>
  group_by(Q_declared) |>
  summarise(
    n = n(),
    P_obs = mean(is_error),
    Q_obs = -10 * log10(pmax(P_obs, 1e-10)),
    .groups = "drop"
  )

ggplot(calib_global, aes(Q_declared, Q_obs)) +
  geom_abline(slope = 1, intercept = 0, colour = "grey50", linetype = "dashed") +
  geom_point(aes(size = n), colour = "steelblue", alpha = 0.8) +
  geom_line(colour = "steelblue", alpha = 0.4) +
  scale_y_continuous(limits = c(10, 45)) +
  labs(title = "Calibrazione globale (ignorando il contesto)",
       subtitle = "Linea tratteggiata = calibrazione perfetta",
       x = "Q dichiarato", y = "Q osservato", size = "n basi") +
  theme_minimal(base_size = 11)
```

**Risposta modello 2.2.a.**

> A occhio i punti stanno **vicini alla diagonale**, con qualche scostamento a Q alti (≥35) dovuto a numerosità campionaria insufficiente (a Q=38, su ~10.000 basi, ci si aspettano solo ~1.5 errori — il rumore campionario domina). Globalmente il basecaller sembra calibrato. Mi fiderei di questo plot se non sapessi che il contesto può alterare il pattern.

## 2.3.a · Calibrazione stratificata

```{r solution_2_3_a, fig.width = 9, fig.height = 4}
calib_strat <- calib_data |>
  filter(!is.na(context_left)) |>
  mutate(context_type = ifelse(context_left %in% c("GGG", "CCC"),
                                "omopolimero (GGG/CCC)", "normale")) |>
  group_by(context_type, Q_declared) |>
  summarise(
    n = n(),
    P_obs = mean(is_error),
    Q_obs = -10 * log10(pmax(P_obs, 1e-10)),
    .groups = "drop"
  ) |>
  filter(n >= 30)  # filtro per evitare rumore campionario estremo

ggplot(calib_strat, aes(Q_declared, Q_obs, colour = context_type)) +
  geom_abline(slope = 1, intercept = 0, colour = "grey50", linetype = "dashed") +
  geom_point(aes(size = n), alpha = 0.8) +
  geom_line(alpha = 0.4) +
  facet_wrap(~ context_type) +
  scale_colour_manual(values = c("normale" = "steelblue",
                                  "omopolimero (GGG/CCC)" = "firebrick")) +
  scale_y_continuous(limits = c(5, 40)) +
  labs(title = "Calibrazione stratificata per contesto di sequenza",
       subtitle = "Il basecaller è calibrato nel contesto normale, miscalibrato in contesto omopolimero",
       x = "Q dichiarato", y = "Q osservato", size = "n basi") +
  theme_minimal(base_size = 11) +
  theme(legend.position = "none")

# Quantificazione numerica del bias per contesto
calib_strat |>
  filter(Q_declared %in% c(15, 20, 25)) |>
  mutate(delta_Q = Q_obs - Q_declared) |>
  knitr::kable(digits = 2,
               caption = "Bias del basecaller per Q dichiarato e contesto")
```

**Risposta modello 2.3.a.**

> Nel contesto **normale** i punti stanno praticamente sulla diagonale (delta Q ≈ +0.3-0.4, trascurabile). Nel contesto **omopolimero** i punti stanno **nettamente sotto la diagonale**: a Q=20, Q_obs ≈ 15 (delta ≈ -5 unità); a Q=15, Q_obs ≈ 9 (delta ≈ -6 unità). In altre parole, **quando il basecaller dichiara Q=20 in un contesto GGG o CCC, il tasso di errore reale è 3× quello atteso** — coerente con il moltiplicatore × 3 imposto nella simulazione. La miscalibrazione cresce linearmente con Q dichiarato. A Q≥30 in contesto omopolimero ci sono pochi errori osservati (i Q veri sono già abbastanza alti che anche × 3 produce pochi errori in 300 basi); per giudicare bene servirebbero più dati.

## 2.4 · Simpson's paradox

**Risposta modello 2.4.**

> **(a) Perché la calibrazione globale media via il problema.**
> Le basi in contesto omopolimero sono solo il 3% del totale ($\sim 2 \times (1/4)^3$ per i due omopolimeri GGG e CCC). Anche se il loro tasso di errore è 3× quello dichiarato, contribuiscono solo per il 3% × 3 ≈ 9% alla massa totale di errori, contro il 97% × 1 = 97% del contesto normale. La media pesata di Q_obs è dominata dal contesto normale ed è quasi indistinguibile dalla diagonale. Questo è un caso paradigmatico di **Simpson's paradox**: un'aggregazione che nasconde un effetto presente nei sottogruppi.
>
> **(b) Conseguenza per la chiamata di varianti.**
> Considerate la chiamata di un indel in una regione omopolimerica (es. una corsa di 8 G, e dovete decidere se sono 7 o 9). Il caller di varianti pesa l'evidenza dei reads usando i Q score: ogni read contribuisce con un peso ~ Q. Se il basecaller dichiara Q=20 ma il tasso di errore reale è 3× più alto, il caller **sovrastima la confidenza** delle chiamate in quelle posizioni — produce più falsi positivi. È esattamente questo il motivo per cui i caller moderni (DeepVariant, GATK con BQSR) **ricalibrano il Q condizionato al contesto di sequenza**, non lo prendono per buono dal basecaller. Per uno studio GWAS sostanzialmente irrilevante (le regioni omopolimere sono spesso filtrate); per uno studio di varianti somatiche in oncologia, devastante.

---

# Esercizio 3 · Lettura critica del MultiQC

## 3.2 · Tabella di lettura

**Risposta modello (riferita al `multiqc_report.html` del corso, 10 campioni metagenomici + 1 outlier sintetico).**

```{r solution_3_2}
risposte_3_2 <- tibble::tribble(
  ~plot,                      ~cosa_vedo,                                         ~ipotesi_nulla,                            ~decisione,

  "General Statistics",       "10 campioni con % dup tra 20-50%, %GC ~51-56, length 251. Una riga 'duplicated-reads' (sintetica) con % dup nettamente più alta.",
                              "I campioni del dataset sono comparabili tra loro (stessa distribuzione).",
                              "Escluderei 'duplicated-reads' (è un controllo artefatto). Per gli altri, verifico se qualche campione ha %dup > 1.5×IQR oltre la mediana del gruppo.",

  "Per-sequence quality scores", "Curve unimodali centrate a Q ~33-36 per la maggior parte dei campioni, due campioni mostrano un secondo picco a Q ~20 ('per_sequence_quality_scores' fail).",
                                  "I reads cattivi sono rari (la distribuzione di Q ha una sola moda alta).",
                                  "I campioni con bimodalità (BAQ1370.1.2 R2 e BAQ895.2 R2) hanno una sottopopolazione di reads di bassa qualità. Decisione: trimming aggressivo o esclusione del campione.",

  "Per Base Sequence Quality", "Curve a campana classiche con picco Q~38 a posizioni 15-30 e decrescita verso il 3' (Q~28-30 a fine read). Nessun crollo prematuro.",
                              "Q indipendente da posizione (i.i.d. lungo il read).",
                              "Ipotesi violata in modo atteso e fisiologico (phasing/dephasing Illumina). Decisione: trimming standard delle ultime ~10-15 bp con SLIDINGWINDOW, niente esclusioni.",

  "Per-sequence GC Content",  "Distribuzioni unimodali centrate ~52-55%, ma più larghe del normale e con code lunghe — caratteristico dei dati metagenomici (mix di specie con GC diverso).",
                              "Il %GC dei reads segue una normale stretta attorno al valore atteso del genoma.",
                              "Ipotesi violata, ma è il segnale biologico (eterogeneità di composizione del microbiota). Per un GWAS umano sarebbe un campanello d'allarme; per metagenomica è normale.",

  "Sequence Duplication Levels", "% di sequenze rimanenti dopo deduplication ~50-80% per la maggior parte dei campioni. Il sample 'duplicated-reads' è a ~20% (artefatto sintetico).",
                                  "Le sequenze duplicate sono rare.",
                                  "Ipotesi violata in modo controllato: % duplicati alti sono attesi in metagenomica amplificata per PCR. Per WGS umano, % duplicati > 30% sarebbe sospetta. Decisione: deduplication a valle (Picard MarkDuplicates).",

  "Adapter Content",          "Per la maggior parte dei campioni l'adapter content cresce dal ~0% a inizio read fino a ~5-15% verso le posizioni 200-251.",
                              "% adapter ~ 0 in tutte le posizioni del read.",
                              "Ipotesi violata, atteso per inserti corti rispetto a read length 251. Decisione: adapter trimming obbligatorio (Trimmomatic, fastp) prima dell'allineamento."
)
risposte_3_2 |> knitr::kable()
```

## 3.3 · La domanda interpretativa

**Risposta modello 3.3.**

> **(a) Criterio di QC standard per un GWAS umano.**
> Riferimento: Anderson et al. (Nat Protoc 2010). Per i campioni: call rate genome-wide > 95%, het rate entro ±3 SD dalla media, no relatedness PI_HAT > 0.185, no sex mismatch. Per gli SNP: MAF > 1%, call rate > 95%, HWE p > 10⁻⁶ nei controlli. Questi criteri si applicano **a valle** del FASTQ — sui dati genotipici PLINK — ma i loro predittori si vedono già in FastQC.
>
> **(b) Quanti campioni sopravviverebbero.**
> Sui 10 campioni reali (ignorando il sample sintetico "duplicated-reads"): probabilmente **8 su 10**. Escluderei i due campioni con bimodalità nella distribuzione di Q (BAQ1370.1.2 R2 e BAQ895.2 R2): la sottopopolazione di reads a Q~20 indica un problema strumentale o di library prep che a valle si manifesterà come call rate basso. Per gli altri 8, %GC nel range tipico, no adapter content patologico, dup% accettabile per metagenomica. Da rivalutare a livello sample dopo allineamento.
>
> **(c) MultiQC basta per la QC di un GWAS?**
> No, è il **primo livello, upstream**. MultiQC su FASTQ vi dice se il dato grezzo è abbastanza pulito per essere processato — ma non vi dice se i genotipi finali saranno affidabili. Per la QC vera servono:
> - PLINK su dati post-allineamento per call rate per sample e per SNP;
> - PCA su tutto il genoma per identificare outlier di ancestry e batch effect;
> - Stima del coefficiente di kinship per rilevare consanguineità non dichiarata e parentele tra campioni;
> - Stima dell'inflazione λ_GC nei test di associazione per verificare stratificazione residua.
>
> MultiQC è necessario ma non sufficiente. È l'equivalente di leggere l'emocromo prima di una diagnosi: ti dice se ci sono segnali generali di problema, non ti dà la diagnosi.

---

# Sintesi · take-home

**Risposta modello 1.**

> Il filtro Q ≥ 20 **è una scelta euristica** mascherata da soglia universale. Le sue assunzioni implicite (calibrazione del Phred, indipendenza degli errori, irrilevanza del contesto) sono violate sistematicamente nei dati reali. Per un GWAS standard è ragionevole, per chiamate di varianti rare è insufficiente.

**Risposta modello 2.**

> La calibrazione di un classificatore probabilistico si testa **confrontando le probabilità predette con i tassi di evento osservati**, idealmente stratificando per le covariate rilevanti (posizione, contesto, batch). Plot della diagonale: punti sopra = pessimista, sotto = ottimista. È esattamente quello che fa BQSR in GATK.

**Risposta modello 3.**

> I plot di FastQC/MultiQC sono **test di ipotesi nulla non scritti**. Ogni plot ha un'assunzione implicita ("i campioni sono comparabili", "Q è indipendente da posizione", "%GC è normale stretta", "non ci sono duplicati"). Leggerli criticamente significa identificare l'assunzione, valutare se è violata, e prendere una decisione operativa (trimmare, escludere, ignorare l'avviso perché atteso). Non sono diagnostici rituali — sono il punto di partenza di tutta la pipeline statistica successiva.

---

*File soluzioni · Statistical Models for Genetics · uso interno docente. Distribuire agli studenti solo dopo la consegna della homework.*
